臺灣屏東地方法院民事判決　　　　　　　　100年度訴字第3號
原　　　告　阮碧泉
被　　　告　潘夢娘
訴訟代理人　林榮和律師
上列當事人間請求侵權行為損害賠償事件，本院於民國100 年4
月20日言詞辯論終結，判決如下：
    主      文
被告應給付原告拾陸萬肆仟肆佰拾元。
原告其餘之訴駁回。
訴訟費用由被告負擔百分之四十一，餘由原告負擔。
本判決原告勝訴部分，得假執行。
    事實及理由
一、按訴狀送達後，原告不得將原訴變更或追加他訴，但擴張或
    減縮應受判決事項之聲明者，不在此限，民事訴訟法第255
    條第1 項第3 款定有明文。本件原告起訴請求被告給付其新
    台幣（下同）878,470 元，嗣於訴狀送達後，變更請求被告
    給付其868,955 元，核屬減縮應受判決事項之聲明，於法並
    無不合，應予准許。
二、原告主張：被告未領有駕駛執照，於民國98年7 月30日上午
    7 時50分許，駕駛車牌號碼4492-UN 號自用小客車，沿屏東
    縣鹽埔鄉○○路由東往西行駛，行經該路168 號（即屏北高
    中）前時，原應注意汽車迴車時，應暫停並顯示左轉燈光或
    手勢，看清無來往車輛，並注意行人通過，始得迴轉，而當
    時並無不能注意之情事，竟疏未注意，貿然迴轉，適伊騎乘
    車牌號碼ZYV-776 號輕型機車，同向行駛在後，因而閃避不
    及，發生碰撞，致伊人車倒地，受有右股骨幹骨折、臉部撕
    裂傷等傷害。刑事部分，被告業經本院交通法庭以99年度交
    簡字第700 號判處過失傷害罪刑拘役40日，如易科罰金以1,
    000 元折算1 日確定。伊因被告之不法侵害，共支出醫療費
    用10,455元，往返醫院之交通費3,500 元，且因上開傷勢，
    僱請伊友人阮氏美賢全日看護2 個月，以全日看護每日2,00
    0 元之標準計算，看護費合計12萬元（計算式：2000×60＝
    120000）。又伊因被告之不法侵害，臉部留有傷疤，日後須
    進行左側臉部及唇部疤痕切除整形手術以回復原貌，所需費
    用為55,000元。其次，伊本受僱從事雞隻防疫工作，每月薪
    資3 萬元，因被告之不法侵害，共6 個月無法工作，受有18
    萬元之工作損失（計算式：30000 ×6 ＝180000）。再者，
    伊因被告之不法侵害，傷處疼痛難耐，嚴重影響生活，所受
    肉體及精神上之痛苦難以形容，應由被告賠償非財產上之損
    害50萬元，以資慰藉。以上所述各項金額，合計868,955 元
    （計算式：10455 ＋3500＋120000＋55000 ＋180000＋5000
    00＝868955），伊得依侵權行為之法律關係，請求被告如數
    賠償等情，並聲明：被告應給付原告868,955 元。
三、被告則以：伊對於本件車禍伊應負過失責任及原告主張之醫
    療費用10,455元暨交通費3,500 元等節，均不爭執。惟依原
    告所受傷勢，固有由他人全日看護2 個月之必要，然其所雇
    用之看護阮氏美賢實際上並未全日看護原告，故其僅得以每
    日1,000 元之標準，請求伊賠償看護費，超過部分，應予剔
    除。又伊對於原告因本件車禍而無法工作6 個月乙節，亦不
    爭執，惟原告受僱從事雞隻防疫工作，其每月薪資未有3 萬
    元之多，其請求賠償工作損失，應以基本工資每月17,880元
    為計算標準，超過部分，應予刪減。又原告固因本件車禍以
    致臉部受傷，惟其請求賠償整形所需費用55,000元，尚屬過
    高，應以2 萬元為相當，況且，原告並未證明其已實際支出
    此一費用，其請求賠償，尚屬無據。另原告請求賠償慰撫金
    50萬元，亦屬過高，應以5 萬元較為相當。其次，原告於肇
    事當時騎機車未注意車前狀況，就本件車禍之發生亦與有過
    失，其過失比例為百分之30，應適用過失相抵法則，減輕伊
    3 成之賠償金額，且原告未戴安全帽，對於損害之擴大與有
    過失，亦應再減輕伊1 成之賠償金額。再者，原告因本件車
    禍已領取強制汽車責任保險之理賠36,940元，亦應自其請求
    賠償之金額中予以扣除等語，資為抗辯，並聲明：原告之訴
    駁回。
四、本件被告於98年7 月30日上午7 時50分許，無照駕駛車牌號
    碼4492-UN 號自用小客車，沿屏東縣鹽埔鄉○○路由東往西
    行駛，行經該路168 號（即屏北高中）前時，貿然迴轉，適
    原告未戴安全帽騎乘車牌號碼ZYV-776 號輕型機車，同向行
    駛在後，兩車閃避不及，因而發生碰撞，致原告人車倒地，
    受有右股骨幹骨折、臉部撕裂傷等傷害，刑事部分，被告業
    經本院交通法庭以99年度交簡字第700 號判處過失傷害罪刑
    拘役40日，如易科罰金以1,000 元折算1 日確定之事實，為
    兩造所不爭執，並有本院99年度交簡字第145 號刑事簡易判
    決附卷可稽，復經本院調閱該刑事案件卷宗查明屬實。
五、按汽車、機車或其他非依軌道行駛之動力車輛，在使用中加
    損害於他人者，駕駛人應賠償因此所生之損害，但於防止損
    害之發生，已盡相當之注意者，不在此限；不法侵害他人之
    身體或健康者，對於被害人因此喪失或減少勞動能力，或增
    加生活上之需要時，應負損害賠償責任；不法侵害他人之身
    體、健康……者，被害人雖非財產上之損害，亦得請求賠償
    相當之金額，民法第191 條之2 、第193 條第1 項及第195
    條第1 項前段分別定有明文。本件被告駕駛自用小客車肇事
    ，加損害於原告，被告不能證明其於防止損害之發生已盡相
    當之注意，且原告因該車禍受有損害，其所受損害與被告之
    不法侵害間，顯有相當因果關係，則原告依前揭侵權行為之
    法律關係，請求被告賠償其所受損害，於法洵屬有據。
六、本件之爭點為：(一)原告對於損害之發生及擴大與有過失，其
    過失比例為何？(二)原告請求被告賠償之項目及金額是否相當
    ？茲分別論述如下：
  (一)關於原告對於損害之發生及擴大與有過失，其過失比例為何
    部分？
  1.按汽車駕駛人，未領有駕駛執照駕駛小型車或機器腳踏車，
    處6,000 元以上12,000元以下罰鍰，並當場禁止其駕駛，道
    路交通管理處罰條例第21條第1 項第1 款定有明文。次按汽
    車迴車前，應暫停並顯示左轉燈光或手勢，看清無來往車輛
    ，並注意行人通過，始得迴轉；汽車行駛時，駕駛人應注意
    車前狀況及兩車併行之間隔，並隨時採取必要之安全措施，
    道路交通安全規則第106 條第5 款及第94條第3 項亦分別定
    有明文。被告抗辯原告騎機車未注意車前狀況，就本件車禍
    之發生與有過失，其過失比例為3 成等語，為原告所不爭執
    ，查本件被告未領有駕駛執照，本不得駕車上路，且駕駛自
    用小客車行抵肇事地點迴轉，理應暫停並顯示左轉燈光或手
    勢，看清無來往車輛，始得迴轉；原告騎乘機車行抵肇事地
    點，亦應注意車前狀況，採取必要安全措施，兩造均疏未遵
    守各該規定，以致肇事，就本件車禍之發生，均有過失，兩
    相比較，被告違規之情節顯然較重，應為肇事主因，原告違
    規之情節較輕，應為肇事次因。本院參酌前述車禍發生之經
    過、情節及兩造對於過失比例並不爭執等情，認應判定原告
    之過失比例為3 成，被告之過失比例為7 成。
  2.按損害之發生或擴大，被害人與有過失者，法院得減輕賠償
    金額，或免除之，民法第217 條第1 項定有明文。如上所述
    ，本件車禍之發生，原告之過失比例為3 成，爰據此減少被
    告百分之30之賠償金額。另按機器腳踏車駕駛人應依規定配
    戴安全帽，道路交通安全規則第88條第2 項定有明文，被告
    抗辯本件車禍發生時，原告未依上開規定配戴安全帽，就損
    害之擴大與有過失，應再據以減少伊1 成賠償金額等語，亦
    為原告所不爭執，本院審酌配戴安全帽固有保護頭部之功能
    ，但僅具有緩衝或減少傷害程度之作用，並不足以確保肇事
    機車騎士之頭部必不受傷害之結果。依此，原告雖未依道路
    交通安全規則第88條第2 項之規定配戴安全帽，且因本件車
    禍亦受有臉部撕裂傷之傷害，對於損害之擴大與有過失，惟
    衡酌前述安全帽所具有之保護功能及其功能之限制，本院認
    依被告所辯減少其1 成之賠償金額，尚屬相當。則本件因原
    告對於損害之發生及擴大與有過失，即共應減少被告百分之
    40之賠償金額。
  (二)原告請求被告賠償醫療費用10,455元、交通費3,500 元、看
    護費12萬元、整形費用55,000元、工作損失18萬元及慰撫金
    50萬元，茲就原告之請求逐一審核如下：
  1.醫療費用及交通費部分：原告主張因被告之不法侵害，其支
    出醫療費用10,455元及交通費3,500 元之事實，為被告所不
    爭執，則原告請求被告賠償此部分金額，於法自無不合，應
    予准許。
  2.看護費部分：原告主張其因被告之不法侵害受有前揭傷勢，
    並僱請其友人阮氏美賢全日看護2 個月，以全日看護每日2,
    000 元之標準計算，得請求被告賠償看護費12萬元。被告對
    原告有全日看護2 個月之必要乙節，並不爭執，惟抗辯阮氏
    美賢並未全日看護原告，原告請求看護費，應以每日1,000
    元之標準計算，超過部分，應予剔除云云。經查，證人阮氏
    美賢就其全日看護原告2 個月之事實，於本院審理時證稱：
    「（本件車禍發生後，原告有無請你去照顧他的日常起居？
    ）有，我煮飯給他吃，上廁所、洗澡、換衣服都需要我幫忙
    ，也要幫他整理家裡，如打掃、洗衣服等等。」、「（照顧
    原告生活起居多久？）兩個月。」、「（本件車禍後，原告
    是否可以依靠柺杖自行行動？）原告車禍後一個月內都沒有
    辦法自行行動，之後就漸漸可以依靠柺杖走路，但是日常生
    活起居還是都需要我照顧。」、「（在照顧原告生活起居這
    兩個月，每天待在原告家裡多久時間？）這兩個月我都住在
    原告家裡面，只有偶爾回我家看一下小孩，拿個東西，我先
    生知道我跟原告是越南同鄉，原告出事需要我照顧，所以我
    先生可以體諒。」、「（你照顧原告生活起居兩個月，有無
    要向原告收取報酬？）要，我這兩個月也沒有去工作，當然
    要跟原告收取報酬。」、「（原告有無說要給你報酬？）有
    ，他說要按照全日看護一日2,000 元的價錢給我兩個月的看
    護費用，但是他現在錢還沒有給我」等語明確（見本院卷第
    55-56 頁），況且，依原告所受傷勢，勢必不良於行，其個
    人生活起居及家庭環境整理，均無法自理，證人阮氏美賢所
    述其照顧原告之情節，尚與常情相符，是原告主張其僱請證
    人阮氏美賢全日看護2 個月乙節，堪以採信，被告抗辯證人
    阮氏美賢並未全日看護原告云云，尚無可採。又全日看護每
    日酬勞為2,000 元乙節，被告並不爭執，故原告向被告請求
    賠償2 個月之看護費12萬元（計算式：2000×60＝120000）
    ，於法亦無不合，應予准許。
  3.整形費用部分：按將來給付之訴，以有預為請求之必要者為
    限，得提起之，民事訴訟法第246 條定有明文。原告主張其
    因被告之不法侵害，以致臉部留有傷疤，日後須進行左側臉
    部及唇部疤痕切除整形手術以回復原貌，所需費用為55,000
    元乙節，業據其提出財團法人義大醫院診斷證明書為證（見
    本院卷第21頁）。被告就原告因本件車禍以致臉部受傷，並
    不爭執，惟抗辯原告請求之整形費用過高，應以2 萬元為相
    當，且原告尚未實際支出此一費用，不得請求賠償云云。經
    查，原告此部分請求，除據其提出前揭診斷證明書為證外，
    並經本院向義大醫院函查，據該院以100 年3 月16日義大醫
    院字第10000406號函復，略謂：「病患阮碧泉臉部受傷後之
    陳舊性疤痕，如接受左側臉部及唇部疤痕切除整形手術，僅
    能改善疤痕外觀，但無法完全回復原有外貌，目前亦無其他
    醫療技術可使病患之臉部傷勢回復其原有外觀」等語（見本
    院卷第64頁），依此，既無其他醫療技術可使原告之臉部傷
    勢回復原貌，則原告欲改善其臉部傷痕，即確有進行左側臉
    部及唇部疤痕切除整形手術之必要，原告請求此部分費用55
    ,000元，於法洵屬有據，其並陳稱目前無資力，以致未進行
    上開整形手術等語（見本院卷第38頁反面），則依前揭規定
    ，其自得預先請求被告賠償之。從而，原告請求被告賠償其
    未來施行整形手術所需之費用55,000元，尚無不合，應予准
    許。
  4.工作損失部分：原告主張其受僱從事雞隻防疫工作，每月薪
    資3 萬元，因被告之不法侵害，共6 個月無法工作，受有18
    萬元之工作損失，被告對於原告受僱從事雞隻防疫工作及因
    傷6 個月無法工作之事實，並不爭執，惟抗辯原告每月薪資
    未有3 萬元之多，其請求工作損失，應以基本工資每月17,8
    80元為計算標準云云。經查，原告主張其受僱從事雞隻防疫
    工作，每月薪資3 萬元乙節，業據其提出證人林瑞文出具之
    書面證明為證（見本院卷第19頁），且證人林瑞文於本院審
    理時亦證稱：「（原告有無幫你工作？）有，原告大概是從
    97年8 、9 月間開始就在我那裡工作。」、「（原告工作內
    容為何？）幫雞打預防針、剪嘴巴、用疫苗點雞隻眼睛、穿
    翅膀種雞痘。」、「（原告的薪資如何計算？）原告是領固
    定薪資一個月3 萬，每個禮拜最少要上班6 天。」、「（原
    告一開始在你那邊工作就領月薪3 萬元？）是，因為原告原
    本是在其他人那邊上班，也是做雞隻防疫的，但是是臨時工
    ，我覺得原告工作能力不錯，就找他來我這邊上班。」、「
    （原告在發生車禍時，月薪還是3 萬元？）是，因為發生車
    禍當時，原告來我這裡工作上未滿一年，我還沒有給他調薪
    。」、「（原告是否有雞隻防疫專長？）有，關於雞隻防疫
    工作，原告原本就會，而且這種工作只要學就會了，也不需
    要特殊的專業知識。」、「（依一般行情，你雇用外勞的薪
    資是否偏高？）我不會覺得我付給原告的薪資過高，因為我
    們這種工作不是每個人都作得來，因為有些人對於這種工作
    環境，會過敏身體不適」等語（見本院卷第57-58 頁），證
    人林瑞文就原告至其處工作之緣由，及工作之內容、時間、
    性質均詳予說明，並無任何瑕疵或不合理之處，其證詞堪信
    非虛，則原告所主張其每月薪資為3 萬元乙節，即堪信為實
    在，被告前開抗辯，尚無可採。依此，原告請求6 個月不能
    工作之損失18萬元（計算式：30000 ×6 ＝180000），亦應
    予准許。
  5.慰撫金部分：原告因被告之不法侵害，受有右股骨幹骨折、
    臉部撕裂傷等傷害，傷勢不輕，目前臉部仍留有傷疤未復原
    ，不論在肉體或精神上均必感受相當之痛苦，則其請求被告
    賠償非財產上之損害，於法自無不合。查原告為國小畢業，
    目前受僱從事雞隻防疫工作，名下無任何不動產；被告為省
    立台中體育專科學校畢業，目前在國小擔任教師，每月薪資
    約4 萬餘元，名下有土地1 筆之事實，經兩造陳明在卷，並
    有稅務電子閘門財產所得調件明細表在卷可稽，本院斟酌兩
    造之身分、地位、經濟能力及原告所受傷勢之輕重等一切情
    狀，認原告請求被告賠償之慰撫金以30萬元為相當，超過部
    分，應予剔除。
  6.以上應准許之金額合計668,955 元（計算式：10455 ＋3500
    ＋120000＋55000 ＋180000＋300000＝668955）。又原告就
    損害之發生及擴大與有過失，應據以減少被告4 成之賠償金
    額，已據前述，爰據以減輕被告之賠償金額4 成，則被告賠
    償之金額即減為401,373 元【計算式：668955×（1 －0.4
    ）＝401373】。又原告已領取強制汽車責任保險之理賠36,9
    40元，為兩造所不爭執，並有被告提出之友邦產物保險公司
    通知書在卷可憑（見本院卷第45頁），依強制汽車責任保險
    法第32條規定，被告賠償之金額應扣除此一金額，則被告賠
    償原告之金額，應再減為364,433 元。
七、綜上所述，本件原告依侵權行為之法律關係，請求被告給付
    其868,955 元，於如主文第1 項所示範圍內，為有理由，應
    予准許。逾此範圍，非有理由，應予駁回。本件原告勝訴部
    分，所命被告給付之金額未逾50萬元，應依民事訴訟法第38
    9 條第1 項第5 款之規定，依職權宣告假執行
八、據上論結，本件原告之訴為一部有理由，一部無理由，依民
    事訴訟法第79條、第389 條第1 項第5 款，判決如主文。
中    華    民    國    100   年    4     月    29    日
                  民事第二庭    法  官  程士傑
正本係照原本作成。
如對判決上訴，須於判決送達後二十日內向本院提出上訴狀，其
未表明上訴理由者，應於提出上訴後二十日內向本院補提理由書
狀（均須按他造當事人之人數附繕本）。如委任律師提起上訴者
，應一併繳納上訴審裁判費。
中    華    民    國    100   年    4     月    29    日
                                書記官  李家維